臺灣新竹地方法院刑事判決　　　　　　　　　　　　　　九十年度易字第三一五號
　　公　訴　人　臺灣新竹地方法院檢察署檢察官
　　被　　　告　丙○○
　　被　　　告　乙○○
　　右二人共同
　　選任辯護人　鍾夢賢
右列被告等因妨害婚姻案件，經檢察官提起公訴（九十年度偵續字第五號），本院判
決如左：
    主  文
丙○○有配偶而與人通姦，處有期徒刑參月，如易科罰金，以參佰元折算壹日。
乙○○與有配偶之人相姦，處有期徒刑參月，如易科罰金，以參佰元折算壹日。
    事  實
一、丙○○係丁○○之夫，為有配偶之人。乙○○亦明知丙○○為有配偶之人。丙○○竟基於與乙○○（起訴書誤載為周敏嫻）通姦、乙○○亦基於與丙○○相姦之
    犯意，而在民國八十五年六月十八日十七時二十一分回溯一百八十一日至三百零
    二日間之不詳時間，在不詳之某處，為通姦及相姦行為，乙○○並因此懷孕而於
    八十五年六月十八日產下一子甲○○。嗣羅雲於八十九年六月六日攜子前往丙○○位於新竹市○○○路二三巷二四號六樓住所，發現乙○○與一名幼童在該屋內
    ，始查知上情。
二、案經丁○○訴由臺灣新竹地方法院檢察署檢察官偵查起訴。
    理  由
一、訊據被告二人均矢口否認有何通姦及相姦犯行；均辯稱並無任何證據可證明其等
    有通姦及相姦之行為云云，被告辯護人則以生產紀錄單係固定格式，而護士於記
    錄時，並未詢問被告丙○○是否確係乙○○之配偶，即將被告丙○○之姓名填載
    於確該紙紀錄單上之配偶欄，自不能以其記載即推斷被告丙○○為甲○○之父，
    又雖被告丙○○所任職公司之大眾電腦公司人事資料記載被告乙○○之住址及電
    話，然其僅為聯絡地址，而非現居地址；再被告丙○○雖因被告乙○○作月子期
    間身體虛弱而於八十五年六月二十二日為甲○○辦理出生登記，惟其辦理時依戶
    籍法之規定，本應出示身分證件，且通常又係生父親自辦理居多，故承辦人誤將
    被告丙○○認作甲○○之父，而為登載，且事後戶政事務所亦表示當時係誤登等
    情；是依上開間接證據，均無法推斷被告二人有通姦及相姦之行為等語為被告二
    人辯護。
二、按犯罪事實應依證據認定之，無證據不得推定其犯罪事實。刑事訴訟法第一百五
    十四條固定有明文。惟認定犯罪事實所憑之證據，並不以直接證據為限，即綜合
    各種間接證據，本於推理作用，為其認定犯罪事實之基礎，仍非法所不許。又認
    定犯罪事實所憑之證據，不僅指直接證據而言，即間接證據亦包括在內，故綜合
    各種間接證據，本於推理作用，足以證明待證事實，依所得心證而為事實判斷，
    亦難指係顯違事理。尤以在通姦、相姦者，其犯罪性質原本即屬私密性高之犯罪
    ，取得直接證據不易，故法院本於調查所得之間接證據，依據一般生活經驗法則
    與事理原則之推理作用，而為認定犯罪事實之基，自難謂為不合。
三、經查：
（一）被告丙○○與告訴人丁○○於七十三年六月九日結婚之事實，為被告丙○○所
      不否認，並有戶籍謄本在卷可稽（見八十九年度偵字第六二一一號偵查卷第二
      十七頁正面）；而被告乙○○與被告丙○○於被告丙○○結婚前乃係男女朋友
      關係，並曾訂有婚約，而被告乙○○亦知悉被告丙○○與告訴人結婚之情事，
      此觀卷附（見九十年度偵續字第五號偵查卷第九、十頁）被告乙○○所書之信
      函內容「還好嗎？．．．今天是你的人生旅程另一個起站，有什麼感覺？一定
      是很帥很帥的新郎及很美往漂亮的新娘．．．」、「．．．當我們相擁的那一
      刻，多麼希望新娘就是我，．．我是很捨不得與你分別，畢竟你今天已經是屬
      於大姐的丈夫」等語即明，堪認被告乙○○對於被告丙○○係有配偶之人之事
      實確屬知情。
（二）被告丙○○於八十三年七月至大眾電腦股份有限公司任職時其人事基本資料上
      之聯絡地址係填載被告乙○○當時之住所即台北縣土城市○○路○段一二０巷
      五號八樓（後改編為清水路七十二巷五號八樓），電話亦填載被告乙○○之聯
      絡電話即00－00000000號，有大眾電腦股份有限公司九十年六月七
      日函附之人事基本資料登錄與更新表附於本院卷可參，亦為被告乙○○所不否
      認，而被告於本審理時稱，其係八十四年間始搬離告訴人丁○○住處，搬出去
      之後與伊父母同住，後來才搬到建中一路居住，在八十二、八十三年間均未與
      被告乙○○聯絡，是乙○○生產時才有聯絡等語（見本院九十一年三月二十日
      審理筆錄），惟觀諸上開人事資料記載，被告於七十三年間即進入大眾電腦股
      份限公司任職，且其所填載之戶籍地址，係新竹市○○○路二三巷二四號六樓
      ，顯見其當時已搬離告訴人住處，倘即未搬離，則其竟未顧聯絡地址及電話欄
      填載其妻丁○○之聯絡方式，反填載之前交往過之女友住處，顯與常情有違，
      況被告丙○○亦非獨子，亦有其他親友可為填載，其竟捨而不為，況衡情一般
      人於聯絡電話及住址之記載，均會填寫與自己較常往來與親密之親友，可見其
      與被告乙○○當時之關係應甚為親近。且被告乙○○於本院審理時亦自承，上
      址之房屋，係其於八十年間始購買，在與被告丙○○交往時並未購得等語，益
      見被告丙○○於其與告訴人丁○○結婚後仍有與被告乙○○繼續聯絡之情事，
      否則其如何得知被告乙○○上開住址及電話。
（三）而甲○○出生時即八十五年六月十八日，被告丙○○亦向其所服務之公司請休
      假一天半，而至長庚醫院陪同被告乙○○生產，有大眾電腦股份有限公司九十
      年六月十二日函附之八十五年度員工請假單及每日出勤記錄明細表各一件在卷
      可考，被告丙○○亦自承其請假之目的是因乙○○生產，她要求伊請假（見本
      院九十年八月十七日訊問筆錄），為被告二人於本院審理時所不否認，且該生
      產記錄單上配偶欄上係記載丙○○，血型為○型，有生產紀錄單一份在卷可按
      （見上開偵續卷第三十五頁正面），而被告丙○○於偵查中亦自承其血型為○
      型，被告雖辯稱該生產記錄單非其所填寫，且應係護士自行依所填寫云云，惟
      有關產婦記錄單主要係由護士依據產婦口述及身分證資料填載載等情，此有財
      團法人長庚紀念醫院九十年六月十四日（九０）長庚院法字第０五二八號函在
      卷可稽，倘非被告乙○○或被告丙○○告知該院護士，則該護士應無從知悉被
      告血型等資料。又另觀甲○○之出生登記申請書上，出生身分欄原係載明「婚
      生」，而生父姓名原係載明「丙○○」、統一編號係載「Ｚ00000000
      0」、出生日期「民國四十四年十二月十九日」、教育程度「陸軍官校四八期
      畢」，生父生母結婚日期「民國八十二年十月」等情，有出生登記申請書在卷
      可憑，而甲○○之戶籍謄本上父欄原亦係填載「丙○○」，亦有戶籍謄本在卷
      可佐，而上開出生登記申請書雖係戶政機關以電腦打字輸入固定格式之中，然
      戶政人員應係依至戶政機關辦理上開出生登記之當事人所手書之申請書或口述
      加以填載，否則其有可能知悉當事人學經歷及生父母結婚日期，亦無憑空捏造
      該等資輸入電腦之理，是縱上開記載事後經戶政人員改劃去，然戶政人員原確
      有依申請辦理登記之當事人所填載之資料逐一加以輸入，而被告丙○○亦自承
      九十年六月二十二日係其至戶政事務所為甲○○辦理出生登記，則上開資料乃
      依被告丙○○所書資料或口述加以註記，參以衡情至戶政機關辦理小孩出生登
      記時，除生母、生父親親至戶政機關辦理外，若由他人代辦，應須另行填寫委
      託書，始得代為辦理。參以被告乙○○於八十八年七月十三日亦購買並搬至新
      竹市○○○路二三巷二四號二樓房屋，而被告丙○○即係居住於同一棟樓之六
      層，有土地及建物登記謄本各乙份在卷可稽（見上開偵續卷第十二至十五頁）
      。而被丙○○亦曾於八十九年七月份為被告乙○○代繳同年八月至十月之管理
      費，有收繳管理費登記簿一紙在卷可佐（見上開偵續卷第十六頁正面），雖被
      告丙○○辯稱，當時並非伊繳交的，是伊弟弟趙鳴露代繳，縱係如此，反見被
      告乙○○不但與被告丙○○關係熟稔，與其家人間亦所有相識。
（四）末參以被告乙○○自始無法交待甲○○之生父為何人，且一再表示不願配合偕
      同甲○○與被告丙○○為親子鑑定，雖其表示係因不願傷害小孩子，惟目前鑑
      定，非以抽取受鑑定人之血液為必要，僅採取受鑑定毛髮亦可，而被告周敏為
      甲○○之母，其自可於甲○○不知情之情形下，採集其毛髮，送請鑑定，對甲○○亦不致造成成傷害，且倘甲○○確非被告乙○○與被告丙○○所生，則以
      此鑑定方法，必可始真相還原，對被告二人及甲○○而言，亦不見有何不利之
      情事，而被告乙○○捨此方式不為，令人殊雖想像。綜上各情，雖無直間證據
      可為被告二人通姦及相姦之證據，然依上開間接證據，綜合判斷，應可推斷被
      告二人通姦及相姦之事實，被告二人通姦及相姦之犯行，堪可認定。被告二人
      所辯，尚難採信。
四、核被告丙○○所為，係犯刑法第二百三十九條前段之通姦罪。被告乙○○所為，
    係犯同條後段之相姦罪。又刑法第四十一條業於九十年一月四日經立法院修正通
    過，並經總統於九十年一月十日公布，而於同年一月十二日生效施行，其修正條
    文為：「犯最重本刑為五年以下有期徒刑以下之刑之罪，而受六個以下有期徒刑
    或拘役之宣告，因身體、教育、職業、家庭之關係或其他正當事由，執行顯有困
    難者，得以一元以上三元以下折算一日，易科罰金。但確因不執行所宣告之刑，
    難收矯正之效，或難以維持法律秩序者，不在此限。併合處罰之數罪，均有前項
    情形，其應執行之刑逾六月者，亦同。」，惟本件被告所犯之罪，其法定刑本為
    一年以下有期徒刑，於刑法第四十一條修正前，如宣告六月以有期徒刑，本得依
    法易科罰金，即不生刑法第四十一條修正前、後輕重比較之問題，惟依刑法第二
    條第一項前段，仍應適用本件裁判時之法律，即修正後之刑法第四十一條，附此
    敘明。爰審酌被告二人並無前科，有臺灣新竹地方法院檢察署刑案資料查註紀錄
    表在卷可稽，惟二人犯後屢圖飾卸，均無悔意，又酌其犯罪情節、動機，對被害
    人婚姻所造成之傷害等一切情狀，分別量處如主文所示之刑，並諭知易科罰金之
    折算標準，以示懲儆。
據上論斷，應依刑事訴訟法第二百九十九條第一項前段，刑法第二條第一項前段、第
二百三十九條、第四十一條第一項前段，罰金罰鍰提高標準條例第一條前段、第二條
，判決如主文。
本案經檢察官吳金棟到庭執行職務。
中      華        民        國      九十一    年      四    月    十    日
                                    臺灣新竹地方法院刑事第二庭
                                        法  官  王  鳳  儀
右正本證明與原本無異。
如不服本判決，應於判決送達後十日內向本院提出上訴狀( 應附繕本 )，上訴於
臺灣高等法院。
                                          書記官  陳  進  楷
中      華        民        國      九十一    年      四    月  十五    日
附錄論罪科刑法條：
刑法第二百三十九條：
有配偶而與人通姦者，處一年以下有期徒刑。其相姦者亦同。
